臺灣板橋地方法院民事判決　　　　　　　99年度訴字第1152號
原　　　告　高鴻鵬
訴訟代理人　劉韋廷律師
複代理人　　林財生律師
被　　　告　瓏山林企業股份有限公司
兼法定代理
人　　　　　林鴻堯
上二人共同
訴訟代理人　劉宏邈律師
上列當事人間請求返還買賣價金事件，經本院於民國100 年4 月
20日言詞辯論終結，判決如下：
    主  文
原告之訴及假執行之聲請均駁回。
訴訟費用由原告負擔。
    事實及理由
一、原告主張：
  (一)原告於民國97年3 月23日向被告瓏山林企業股份有限公司（
    下稱瓏山林公司）與林鴻聯購買坐落新北市○○區○○段第
    557 、558 、559 、560 、565 、566 、567 地號等7 筆土
    地上「時尚女人香」建案編號A10 棟9 樓房屋1 戶及其基地
    （下稱系爭房地），並與被告瓏山林企業股份有限公司（下
    稱瓏山林公司）簽訂房屋預定買賣契約書（下稱系爭房屋買
    賣契約），與被告林鴻聯簽訂土地預定買賣契約書（下稱系
    爭土地買賣契約），約定系爭房地總價金為新臺幣（下同）
    265 萬元。依系爭土地買賣契約第11條、系爭房屋買賣契約
    第26條約定，此兩契約及其附件為不可分割之給付，具有連
    帶及不可分之關係。被告瓏山林公司於售屋廣告上標明貸款
    成數為8 成5 純銀貸，然其後被告瓏山林公司因貸款成數與
    廣告不符造成眾多消費者糾紛，經平面媒體、消保官及公平
    交易委員會等認定有違反消費者保護法及平交易法之嫌。是
    故被告要求降低貸款成數為7 成5 ，即200 萬元為貸款，自
    備款為65萬元，原告本有疑慮，但被告之銷售人員一再保證
    系爭房地價值很高，一定可以貸到房地價值總額7 成5 亦即
    200 萬元，原告受其蠱惑，且被告未給予原告契約審閱期間
    ，於簽約當日直接要求原告簽訂買賣契約，原告因此陸續給
    付自備款65萬元、代書費用36,700元及預繳費用26,769元，
    共計713,469 元。原告與被告等簽訂之系爭房地買賣契約約
    定，委託被告等向銀行申請以系爭房地抵押貸款，其內容略
    為「土地/ 房屋總價內之部分價款（即契約附件1 ：房屋價
    款分期付款明細表中可委辦貸款抵繳之期款總額），由買方
    與賣方洽訂之金融機構之貸款給付，最長期限為20年，以買
    賣雙方簽立「代辦申請貸款委託書」（即契約附件11）依約
    定辦妥一切貸款手續」。是被告等負有義務依系爭房地買賣
    契約內附件，依照約定貸款成數7 成5 ，辦妥一切貸款手續
    ，其委託貸款金額為房屋76萬元、土地124 萬元，共200 萬
    元。詎料，配合被告系爭建案貸款業務之渣打銀行，通知原
    告鑑價結果，系爭房地價值過低，僅有每坪17至18萬元，故
    核貸金額僅為170 萬元，原告遂反映上情於被告。惟被告之
    客服人員態度極差，以「自己去找別家銀行問呀！」「如果
    你有錢就不必害怕貸不到了！」等惡言相向，拒絕處理。被
    告甚至於97年8 月14日寄發存證信函，要求於5 日內繳付貸
    款差額，否則依約沒入原告全部已繳款項，原告則於97年8
    月20日寄發存證信函告知被告違約，並以涉及詐欺等罪責，
    請求其依照契約協助辦理足額貸款，否則於函到後3 日解除
    契約，然被告卻置若罔聞，更在97年9 月23日發函解除契約
    ，並沒入原告已繳之土地買賣自備款40萬元、房屋買賣自備
    款25萬元及預繳費用26,769元共計676,769 元。被告等妄稱
    因原告貸款條件不符以致無法如數貸足。然原告曾以個人名
    義向承辦系爭房地抵押貸款之渣打銀行申請貸款30萬元，獲
    銀行全額核貸，足證原告個人貸款條件良好，非如被告所稱
    貸款條件不符。被告身為知名企業，為經濟上之強者，為其
    商譽應依誠實信用原則為交易，然被告卻以廣告訛騙消費者
    ，再以定型化契約內容規避責任，並曲解契約條款內容，藉
    此沒收消費者所繳之款項，此有消保會申訴調解記錄可證，
    其中所列之訴消費者共19人，皆因系爭房地價值過低導致核
    貸不足，與被告產生糾紛而向消保官申訴，足見被告以此方
    法預謀設陷，坑害消費者，且本案經媒體大幅報導，足證被
    告確有前開事證。
  (二)原告主張系爭房地買賣契約內之定型化契約條款不構成契約
    之一部，依民法第179 條、第182 條請求被告返還不當得利
    ：
  1.系爭房屋買賣契約之賣方為被告瓏山林公司，系爭土地買賣
    契約之賣方為被告林鴻聯，瓏山林公司為消費者保護法第2
    條第2 款之企業經營者當無疑義，應適用消費者保護法之各
    項規定。
  2.系爭土地買賣契約與房屋買賣契約為同日簽訂，且契約內已
    約定兩者為連帶不可分之關係，與當事人之意思，具有不可
    分割之依存關係，依臺灣高等法院88年度上字第304 號判決
    意旨，系爭房屋買賣契約具有無效或解除之事由，系爭土地
    買賣契約亦應該當此事由。
  3.原告簽訂系爭房地買賣契約時，未有合理審閱期限，且簽約
    當日，因被告之銷售員一再強力推銷並要求立刻簽訂契約，
    原告迫於無奈，僅得簽名蓋章。按最高法院98年度台上字第
    168 號判決意旨，倘企業經營者於定型化契約上加註消費者
    拋棄審閱期間之條款，為顯失公平，仍為無效，應由企業經
    營者證明已給予合理審閱期間，倘未能舉證已給予消費者合
    理審閱期間，定型化契約條款不構成契約內容之一部。被告
    雖表示原告選擇拋棄合理審期之約款，未強迫原告云云，然
    被告於定型化契約要求原告簽名放棄合理審閱期間，該拋棄
    審閱期間之條款按前開判決見解，為顯失公平應為無效。且
    事實上被告確未提供合理審閱期間，定型化契約條款應不構
    成契約之內容，依消費者保護法第11條之1 規定，原告主張
    系爭土地買賣契約第5 條及第10條，系爭房屋買賣契約第18
    條及第23條（即貸款及違約條款），對於原告規範之內容不
    公平，應不構成契約內容之一部。則被告依據系爭土地買賣
    契約第5 條及第10條，系爭房屋買賣契約第18條及第23條沒
    收原告所繳款項676,769 元，即無法律上原因，原告爰依民
    法第179 條及第182 條，請求被告等返還不當利益676,769
    元，及自解除契約時起，按年息百分之5 計算之利息。
  (三)原告依「預售屋買賣定型化契約應記載及不得記載事項」第
    17點第2 款第2 目、民法第359 條之規定解除契約，並依民
    法第179 條不當得利請求返還自備款及預繳款項共676,769
    元：
  1.依據內政部於90年9 月3 日公告之「預售屋買賣定型化契約
    應記載及不得記載事項」中第18點第2 項第2 款（原告綜合
    言辭辯論意旨狀誤載為第17點第2 款第2 目）及消費者保護
    法第17條、消費者保護法施行細則第15條規定，買方解除契
    約後，得依民法第179 條請求賣方返還已給付之價金及預付
    款項。
  2.原告與被告等所簽訂之系爭契約，就貸款條件約定僅有第18
    條：「倘因買方貸款條件不符合致不能核貸或無法如數貸足
    ，則其原欲貸款部份之價款應於賣方通知後七日內以現金一
    次補足，否則即系違約。」然依照「預售屋買賣定型化契約
    應記載及不得記載事項」第18點第2 項第2 款：「由賣方洽
    定辦理之貸款金額少於預訂貸款金額，若可歸責於賣方時，
    如賣方不能補足不足額部分，買方有權解除契約。」是依消
    費者保護法施行細則第15條及「預售屋買賣定型化契約應記
    載及不得記載事項」第18點仍構成契約之內容，系爭房地之
    抵押貸款，因被告販售房地之價值過低，導致銀行僅願核貸
    170 萬元，與原先預定之200 萬元有30萬元之差額，故貸款
    金額少於預定貸款金額系可歸責於被告，且原告在同一時間
    以相同經濟能力為條件向承辦系爭房地抵押貸款之銀行即渣
    打銀行申請貸款30萬元，獲銀行全額核貸，足證系爭房地抵
    押貸款核貸金額不足30萬元，係因為被告之房地價值過低所
    致，非因原告個人貸款條件不符，原告有權據此解除契約。
  3.被告經原告寄發存證信函催告協助貸款後，仍不補足差額，
    買方於97年8 月23日解除契約。契約關係消滅後，原告所給
    付之自備款及預繳款項共676,769 元，被告等即無保有之法
    律上原因，應返還之。另按民法第182 條規定，被告受領價
    金並應附利息，一併返還於原告，故原告得主張自解除契約
    起，按年息百分之5 計算之利息。
  4.另原告主張民法第359 條物之瑕疵擔保效力，解除契約，並
    請求回復原狀，返還原告已給付之價金共676,769 元：按出
    賣人應擔保其物於危險移轉時具有其所保證之品質，是故買
    賣之物有瑕疵，而出賣人應負擔保之責者，買受人得解除其
    契約或請求減少其價金。解除契約後依民法第259 條、第17
    9 條及第182 條，請求返還受領給付之金錢及利息。被告等
    於系爭契約訂定時，保證該房屋之價值為1 坪23萬元以上，
    亦保證最後於銀行貸款時得貸足總額之7 成5 即為200 萬元
    ，原告因被告等保證可貸款200 萬元方購買之，若無法貸至
    200 萬元，原告即不會考慮購買系爭房地，然事後該房屋經
    銀行鑑價，1 坪僅價值17萬元，系爭房地未如其所稱高價，
    導致無法貸足200 萬元，同時被告等亦未依其保證貸足200
    萬元，系爭房屋並無被告所保證之品質，是故原告得依民法
    第359 條解除契約，並請求依民法第259 條回復原狀。被告
    林鴻聯應返還其自原告受領之款項40萬元、被告瓏山林公司
    應返還自原告受領之自備款25萬元及與預繳款項26,769元共
    276,769 元。並應給付自解除契約翌日起按週年利率百分之
    5 之利息。
  (四)系爭土地買賣契約第5 條及第10條、房屋買賣契約第18條及
    第23條，縱為契約之一部亦因對契約之他方顯失公平違反消
    保法第12條、民法247 條之1 、預售屋買賣定型化契約應記
    載事項及不得記載事項第24條第2 款而無效：
  1.觀以系爭房屋買賣契約第18條、第23條之規定與綜合契約內
    其他條款約定，買賣雙方所負之義務顯不相當，若係因買方
    貸款條件不符合，需沒收高達房屋總價百分之20之違約金，
    相較之下，被告雖負有義務協助辦理抵押貸款，但若因被告
    之原因致貸款不足額時，卻未有罰則或任何處理方法，導致
    消費者需負擔顯不相當之賠償責任。是故定型化契約之貸款
    及違約條款與平等互惠原則即有不合，依消費者保護法第12
    條及消費者保護法施行細則第14條規定，契約條款違反誠信
    原則，對消費者顯失公平者，無效。
  2.次查，原告確實未有合理審閱期間，系爭契約內文字未有任
    何修改，事實上原告於自決定購屋至簽定契約時間極短暫，
    被告之銷售員僅要求原告儘快簽約，不僅未提供合理審閱期
    間，亦無任何可供磋商變更契約條款之機會，最終簽訂之契
    約亦按照被告所提供之範本簽訂，未有任何更改，原告無任
    何磋商餘地，被告稱原告得磋商變更云云，顯不足採。
  3.再查，系爭契約條款約定委託被告貸得總數7 成5 之貸款，
    然未約定倘因可歸責於被告致使貸款不成或成數不足時應如
    何處理，被告依契約所負之貸款義務違反時，均無任何處理
    方式或罰則，相較之下，被告於契約內貸款約定（房屋契約
    第18條、土地契約第5 條）僅約定倘買方貸款條件不符致貸
    款不成或成數不足之處理方式，並依房屋契約第23條、土地
    契約第10條約定有高額賠償金，雙方顯有地位不平等、所負
    義務不相當之情形。
  4.末查，比較「預售屋買賣定型化契約應記載及不得記載事項
    」第18點第2 款，完整規範當貸款金額少於約定貸款貸款金
    額時，區分不可歸責雙方、可歸責於賣方與可歸責於買方之
    處理方式，然被告所使用之系爭契約僅約定倘貸款金額不足
    ，原告應一次以現金補足，否則為違約，並未將被告即賣方
    違約規範於契約中，明顯使原告負有不相當之義務，系爭契
    約之貸款及違約條款違反消費者保護法第12條顯失公平為無
    效。
  5.按「預售屋買賣定型化契約應記載事項及不得記載事項」第
    24條第2 款是以消費者違約時，企業經營者固得沒收一定比
    例之買賣價金，然其比例上限不得超過房地價值百分之15。
    被告於契約內約定違約時沒收總價金百分20，核與內政部公
    告之定型化契約範本上限為百分之15不符，超出部份應屬無
    效。況被告實際沒收金額為原告全額已繳價金及非屬買賣價
    金之預繳款項共676,769 元，比例已高達總價金百分之25
    ，被告稱依法行事，實屬狡辯，明顯違反「預售屋買賣定型
    化契約應記載事項及不得記載事項」第24條第2 款之規定，
    係屬違法，被告以此誆騙消費者，彰彰甚明。
  (五)被告未依照契約義務協助貸得足額貸款，為民法第227 條不
    完全給付，原告定相當期間命被告協助貸款，逾期不履行即
    得解除契約：
  1.被告依照契約及廣告內容，應協助信用條件良好之原告貸得
    總價7 成5 之貸款，然最終核貸金額不足係因被告房地價值
    1 坪僅17萬，較被告所稱之1 坪20萬低，故銀行因供擔保設
    定之不動產價值不足，僅願核貸170 萬，貸款差額30萬為可
    歸責於被告致不完全給付，原告得催告被告給付並得解除契
    約。
  2.原告於97年8 月20日寄發存證信函告知被告違約，並以涉及
    詐欺等罪責，請求其依照契約協助辦理足額貸款，否則於函
    到後3 日解除契約，然被告於97年8 月21日收到後卻置若罔
    聞，原告解除契約自屬合法。
  (六)原告依民法第245 條之1 規定，請求因被告等對契約重要事
    項為惡意隱匿不實說明所致之損害：
  1.系爭房屋價金7 成5 以抵押房地貸款支付，是故抵押貸款之
    金額，是否可全額貸足，即為契約上重要關係事項。
  2.原告於訂立契約時，向被告等之銷售人員詢問房屋抵押貸款
    之詳情，其以一定可以貸至200 萬元為由搪塞。對於貸款額
    度可能會因系爭房地價值過低，導致核貸金額不足之事，完
    全未曾提及，是故就此重要事項為惡意隱瞞，已該當民法第
    245 之1 條第1 項第1 款之事由，被告等惡意隱瞞，亦違反
    誠實及信用方法，致原告受有損害。
  3.另被告等之銷售人員於看屋一在主張該樣品屋內可做夾層之
    設計，並提供夾層之樣品屋，使原告誤信購買系爭房屋後，
    可為夾層屋之設計而為之購買，詎料，購買後查閱相關資料
    始知悉夾層屋之設計係屬不法，並經被告事後承認，此乃就
    交易上重要事項惡意隱匿、不實說明，已該當民法第245 條
    之1 第1 項第1 款及第3 款事由，應對原告負賠償之責。
  4.原告因信被告等之說明，締結契約，交付自備款共65萬元及
    預繳之費用26,769元，卻遭被告沒收全額，受有損害共676,
    769 元，被告應為賠償。
  (七)聲明：1.被告瓏山林公司應給付原告276,796 元，及自97年
    8 月24日起至清償日止，按週年利率百分之5 計算之利息。
    2.被告林鴻聯應給付原告40萬元，及自97年8 月24日起至清
    償日止，按週年利率百分之5 計算之利息。3.原告願供擔保
    請准宣告假執行。
二、被告則抗辯：
  (一)原告稱被告之銷售人員一再保證系爭房地價值很高，一定可
    以貸到房地價值總額7 成5 亦即200 萬元，嗣配合系爭建物
    貸款業務之渣打銀行核貸金額僅為170 萬元。是被告未依照
    契約義務協助貸得足額貸款，為民法第227 條不完全給付，
    原告定相當期間命被告協助貸款，逾期不履行即得解除契約
    云云，顯與事實有違：
  1.查銀行是否核貸款項達7 成5 ，乃銀行依承購戶個人之資力
    、信用條件而為決定，被告公司僅為銷售房地之建商，並無
    能力對承購戶資力、將來發生呆帳風險作專業之評估，實無
    可能擅自代銀行決定貸款之條件，或毫無條件即承諾、保證
    承購戶可貸款7 成5 ，而自陷承購戶將來發生無力償還貸款
    時，須賠償銀行損失或自行進行冗長之訴訟程序。是原告稱
    被告銷售系爭房地時，有保證貸款7 成5 云云，洵非事實，
    被告鄭重否認之。
  2.訴外人即渣打銀行貸款承辦人李汪恩於98年7 月3 日下午2
    時13分在臺灣臺北地方法院檢察署98年度他字第589 號詐欺
    案所作詢問筆錄第2 頁及第5 頁證稱：「（問：高總共跟你
    們貸款幾次？所帶金額多少？核准金額多少？）第一次是97
    年3 月28日來申辦信用貸款30萬，皆如數核准貸款。第二次
    是97年5 月9 日申請房貸170 萬，於5 月13日核准，但至8
    月21日因告訴人未對保，公司規定超過3 個月未對保所以取
    消該筆房貸。後來告訴人在同一天97年8 月21日又以相同抵
    押物（時尚女人香的房屋）再次申請170 萬元貸款，核准日
    期是97年8 月27日，但這次一樣是超過三個月沒對保以致其
    貸款被取消。在97年7 月14日還有一次是以高自己的房屋（
    桃園縣龜山鄉○○路○段122 號之5 號7 樓）來申請貸款
    380 萬元並如數核准撥款。」等語（見本院卷第338 頁），
    又訴外人即渣打銀行貸款部主管李思賓於同次筆錄證稱：「
    （問：告訴人時尚女人跟你們申請貸款到底金額多少？）依
    照文件上是170 萬元」等語（見本院卷第339 頁），另原告
    於同次筆錄陳稱：「（問告訴人：該文件上為何會有你的簽
    名，你當初申請貸款是否為170 萬元？）因為我已繳了一些
    款項在被告那邊，雖然我貸的款項是200 萬，但我怕錢被被
    告他們沒收，所以只核准170 萬元我只好同意」等語（見本
    院卷第341 頁），可知，原告自始申請貸款金額為170 萬元
    而非200 萬元。是本件原告顯係刻意誤導、扭曲或混淆其貸
    款銀行渣打銀行已准予原告申請貸款170 萬元，而原告逾3
    個月沒對保以致貸款銀行取消貸款之事實，進而影響法院之
    公正判斷。尤其，原告亦在97年7 月14日用自身房屋向渣打
    銀行申請380 萬元並如數核准撥款，原告竟逾期仍不履行給
    付第6 期房地價金之義務，益徵原告自始既無誠意履行系爭
    房地買賣契約。
  3.且依兩造土地間預定買賣契約書第5 條、房屋預定買賣契約
    書第18條皆明白約定「…倘因買方貸款條件不符合，致不能
    核貸或無法如數貸足及買方中途改變主意自願不貸或未能如
    期協辦或主動向核貸金融機構拒絕貸款者，視為放棄貸款，
    則其原欲貸款部分之價款應於賣方通知後，7 日內以現金一
    次向賣方繳清，否則即係違約。…」，而土地、房屋預定買
    賣契約書皆有給予原告行使契約審閱期之機會，銷售人員亦
    會作充分之說明，在在足證被告確無保證貸款7 成5 ，否則
    買賣契約自無可能為如此之約定。按「…簽訂契約時倘雙方
    已就廣告內容另為斟酌、約定，或企業經營者並未再據原屬
    『要約引誘』之廣告為訂約之說明、洽談，使之成為具體之
    『要約』，縱其廣告之內容不實，應受消費者保護法或公平
    交易法之規範，自難逕謂該廣告為要約或已當然成為契約之
    一部。」，此有最高法院92年台上字第2694號判決意旨可稽
    。是縱如原告所言，售屋人員於銷售時有謂「保證一定可以
    貸到房地價值總額7 成5 亦即200 萬元」云云，然系爭房地
    預定買賣契約既無保證貸款7 成5 之約定，甚至於土地預定
    買賣契約書第5 條、房屋預定買賣契約書第18條明白規定貸
    款成數不足時，買方須負補足差額之責任，原告之訴顯然無
    據，遑論被告公司自始否認有保證貸款7 成5 情事。
  4.抑有進者，一般銀行貸款大致可分為房屋貸款、汽車貸款、
    保單貸款、定存單貸款、信用貸款、公教貸款、小額信貸（
    企業員工）等種類。然原告自始即知貸款成數最高為7 成5
    「純銀貸」，且眾所皆知「銀行貸款」並非完全等同「房屋
    抵押貸款」，原告自無陷於錯誤可言，縱使系爭房地核貸金
    額僅為170 萬元，惟原告仍可依信貸等方式補足貸款差額。
    今原告在起訴狀第4 頁第4 行中，亦聲稱原告曾以個人名義
    向承辦系爭房地抵押貸款之銀行渣打銀行貸款30萬，在在足
    徵原告自可貸足系爭房屋、土地第6 期價款，但其捨此不為
    ，自可歸責於原告不履行契約給付義務。
  (二)原告主張簽訂系爭契約時，未有合理審閱期限，且系爭定型
    化契約條款違反誠實信用、平等互惠原則，原告可依消費者
    保護法第11條之1 、第12條及其施行細則第14條、民法第24
    7 之1 等規定，主張系爭土地契約第5 條、第10條及房屋契
    約第18條及第23條（即貸款及違約條款）不構成契約之內容
    ，再依民法第179 條請求返還不當得利云云，並無理由：
  1.按「…按消費者保護法第11條之1 第1 、2 項規定係規範企
    業經營者必須給予消費者合理之審閱期間，不可限制消費者
    簽訂契約之期間。所謂契約審閱期間，乃使消費者在訂立契
    約前有充裕時間瞭解契約之內容，然並非如原告在契約審閱
    期間內縱使已瞭解契約內容並進而提前簽約，而事後仍得任
    意反悔，以審閱期間未用盡為由主張不受契約之拘束。惟倘
    企業經營者未限制消費者簽名及交回契約書之期間，應認企
    業經營者已留予消費者合理之契約審閱期間，消費者非不得
    於簽名前就契約書之內容詳加閱讀，如消費者卻不為此途，
    而於未看清內容，完全瞭解契約內容前即於契約書上簽名，
    自係權利之拋棄。又如消費者已有詳細審閱契約之機會，該
    條之保護目的已達；……。是若消費者於簽約審閱契約條款
    內容之期間，雖未達規定期間，惟企業經營者未有妨礙消費
    者事先審閱契約之行為，消費者有充分了解契約條款之機會
    ，且於充分了解後同意與企業經營者成立契約關係，基於其
    他考量而選擇放棄審閱期間者，要僅係消費者自行放棄權利
    ，法無禁止拋棄之明文，在現代私法自治及契約自由原則之
    下，並無不可，亦不影響其簽名之效力，自不得引用上開消
    費者保護法第11條之1 之規定主張所簽立之條款無效。再者
    ，企業經營者為使消費者更易於掌握契約條款重要內容，而
    於契約條款下要求消費者簽名以慎重其事，對於消費者並無
    不利，更與消費者保護法立法旨趣無違。消費者事後自不得
    以審閱契約條款內容之期間未達規定期間，主張契約條款不
    構成契約之內容，且其行使權利顯然違反民法第148 條第2
    項所定誠信原則，應認消費者為此主張無理由。」，臺灣臺
    北地方法院96年度消字第18號判決可資參照。而行政院院消
    費者保護委員會於89年1 月15日台89消保法字第00056 號函
    亦同此意旨。
  2.關於消保法第11條之1 規定定型化契約審閱期間之立法意旨
    ，乃在保護消費者無法就契約內容與企業經營者為個別磋商
    ，只能對企營經營者所提供之定型化契約條款予以附合，而
    無討價還價之餘地而言。查被告在原告簽署系爭房地買賣契
    約前，顯已提供2 種選擇方式，一為原告自得可依內政部公
    告，在契約簽立前享有至少5 天以上之契約審閱權，並可攜
    回契約影本審閱，另一則為原告已逐條審閱充分瞭解契約條
    文，認無顯失公平之處，同意提早簽約並無疑義。今被告已
    充分給予原告機會詳細瞭解系爭契約內容及行使審閱契約之
    權益，嗣原告乃出於自由意志同意提早簽約，始在「審閱契
    約權利書」簽章於其上，自得視為原告自行放棄審閱契約之
    權利。是本件「審閱契約權利書」之內容乃出於雙方合意之
    契約條款，應無對原告權利造成不利影響。尤且原告本身亦
    擔任公司法務經理一職，具備高於一般消費者之法律知識及
    能力，揆諸前開說明，本件顯無前揭條文之適用，原告自不
    得事後反悔，再主張未享有合理審閱期間。
  3.就系爭房屋、土地買賣契約書第18條及第5 條內容部分：
  (1)查原告自始即負有給付價金予被告義務，今被告已協助原告
    辦理抵押貸款170 萬元，亦無向原告保證貸足200 萬元，原
    告倘能任意指摘被告負有補足貸款差額30萬元，則變向加重
    被告之契約責任，且將原告不給付價金之不利益由被告承擔
    ，不惟對被告難謂公平，更有違一般市場機制。
  (2)揆諸系爭房屋預定買賣契約書附件11之「代辦申請貸款委託
    書」（系爭土地預定買賣契約書附件2 亦同此意旨，），即
    明確表示委託賣方以買方所購之房屋、車位及其土地持分等
    代向賣方指定之金融機構申請抵押貸款；雙方間有關貸款事
    宜，悉依「時尚女人香」房屋、土地買賣契約書第18條及第
    5 條規定辦理等語，而附件內容僅短短數句，系爭契約條款
    亦重覆數次，更經原告審閱後始簽章其上，自無為原告所不
    及知或無磋商變更餘地可言。尤且「代辦申請貸款委託書」
    已將系爭房屋、土地買賣契約書第18條及第5 條特別明文規
    定，並迭經原告同意始簽章於其上，乃屬特別磋商合意條款
    ，非等同一般定型化契約條款。是原告一再指摘系爭房屋、
    土地買賣契約書第18條及第5 條不構成契約一部分，顯屬無
    稽。
  4.就系爭房屋、土地買賣契約第23條及第10條內容部分：查兩
    造簽署系爭房屋買賣契約時，原告同意簽約並未表示任何異
    議，且買賣雙方若發生違約情事時，均要賠償對方違約金20
    ％，而內政部公告之「預售屋買賣定型化契約應記載及不得
    記載事項」第24條關於違約之處罰，亦明白規定可沒收一定
    百分比之違約金。故系爭房地買賣契約條款，並無原告所指
    「免除或減輕預定契約條款之當事人之責任者。」、「加重
    他方當事人之責任者」、「其他於他方當事人有重大不利益
    者。」等情事。基上所述，原告指謫被告違反消保法第11條
    之1、 第12條、民法第247 之1 等規定，再依民法第179 條
    請求返還不當得利云云，洵屬無據。
  (三)本件原告復主張被告等就交易上重要事項惡意隱匿、不實說
    明，已該當民法第245 條之1 第1 項第1 款及第3 款事由云
    云：
  1.原告主張被告對於貸款額度可能會因系爭房地價值過低，導
    致核貸金額不足之事，完全未曾提及，被告等惡意隱瞞，致
    原告受有損害云云，惟查貸款銀行已如原告所願貸足170 萬
    元，自無核貸金額不足之情事，而被告更無向原告保證貸款
    成數7 成5 ，業如上述。尤其被告所提供之系爭房地自始既
    無瑕疵存在，導致市場交易價值受到影響而下滑，更無給付
    與對待給付間之價值顯不相當之情形，故原告指謫被告所供
    買賣之物有瑕疵，損及原告受領系爭房地之價值云云，就此
    有利於己之事實者，依民事訴訟法第277 條規定，原告自應
    先負舉證真正之責任，否則空言主張，自不足為採。
  2.又原告聲稱購買後查閱相關資料始知悉夾層屋之設計不法，
    並經被告事後承認，此乃就交易上重要事項惡意隱匿、不實
    說明云云。惟揆諸臺灣臺北地方法院檢察署檢察官98年度偵
    字第18099 號不起訴處分書第3 頁及第4 頁可知，系爭房屋
    樣品屋照片之隔層體部分係僅作為儲藏室等空間使用，樣品
    屋落地窗旁之樓梯及置衣間隔層，則未與原結構體完全相連
    ，顯與房屋原結構體之功能不同，且隔層體之面積顯小於樓
    地板之3 分之1 ，足堪認定原告所供樣品屋照片僅表示系爭
    房屋可作如樣品屋所示之「隔層」，自得在室內進行2 次施
    工「隔層」，並不須申請建照執照。是原告誤將樣品屋合法
    「隔層」認為「夾層」，而認被告有隱瞞違法「夾層」之事
    實，顯與事實有重大違誤，是原告諉稱被告等違反民法第24
    5 條之1 第1 項第1 款及第3 款事由云云，顯屬子虛，自不
    足採。
  (四)查原告於97年8 月20日所寄發之龜山迴龍郵局第50號存證信
    所為解除契約之意思表示，顯已違反系民法第227 條、第22
    9 條第2 項及第254 條之規定，是原告依民法第179 條規定
    ，請求被告等返還已給付之價金共676,769 元云云，洵無理
    由：
  1.查原告民事起訴狀第14頁第5 點亦不否認被告若有協助貸款
    之給付義務，亦屬「非定期限之給付」，是依民法第227 條
    第1 項、第229 條第2 項、第254 條規定，原告為此主張自
    應先定相當期限催告被告履行，被告始負遲延責任，倘被告
    遲延仍未為給付，原告即應再定相當期限催告被告履行，逾
    期仍未履行時，原告始得合法解除契約。
  2.原告於97年8 月20日所寄龜山迴龍郵局第50號存證信函僅表
    示「…今限貴號等於文到三日內依約提供足額房地貸款並為
    所有權移轉登記，逾期本人即逕行解除本件買賣契約」云云
    ，核與前揭規範，僅能認為原告係第1 次通知被告於確定期
    限履行契約之存證信函，被告於送達後3 日內仍未履行，亦
    僅生遲延責任之情事。惟查原告於遲延給付後，原告即未依
    民法第254 條規定，為第2 次催告程序（即取得解除契約權
    ），且原告亦未發存證信函表達系爭房地買賣契約已遭解除
    （即解除契約之意思表示），故原告未踐行合法催告程序，
    即逕行解除系爭房地買賣契約，自不生效力。
  (五)被告得以97年8 月14日存證信函解除契約沒收原告之款項：
  1.按「…倘因買方貸款條件不符合，致不能核貸或無法如數貸
    足及買方中途改變主意自願不貸或未能如期協辦或主動向核
    貸金融機構拒絕貸款者，視為放棄貸款…」、又「買方若不
    辦貸款時，須按附件1 『房屋價款分期付款明細表』中可委
    辦貸款抵繳之期款應於使用執照核發日起第30天應繳納之期
    款於期限內繳納；並依賣方通知指定日期配合辦理產權移轉
    相關手續；若逾期依本約第7 條第2 項加計規定遲延利息，
    並經賣方以存證信函催告後5 日仍未繳者，依本約第23條之
    約定處理，未付清前賣方得拒絕辦理產權登記於買方。」，
    乃系爭房屋預定買賣契約書第18條第1 項、第3 項所明文約
    定（土地預定買賣契約書第5 條第1 項、第3 項亦同此意旨
    ）。
  2.查原告已逾繳款期限多日，雖經被告催告繳納，原告仍置若
    罔聞，被告迫於無奈，始於97年9 月16日寄發臺北興安郵局
    第2142號存證信函存證信函予原告，明確催告原告應於函達
    5 日內繳付已逾期限之核貸差額共計30萬元，否則沒入原告
    已繳之全部款項，同時解除買賣合約之意思表示。縱原告一
    再抗辯被告保證系爭房地可貸至房地價值總額7 成5 亦即20
    0 萬元云云，惟原告自始申請貸款金額即為170 萬元，而承
    貸銀行亦如數核准撥款，竟逾3 個月未對保而遭貸款銀行取
    消該筆房貸，自是可歸責原告之事由所致，已詳如上述，是
    原告自不得以上開理由抗辯。原告迄至97年9 月23日止仍未
    繳納銀行核貸差額，被告始再以臺北興安郵局第2166號存證
    信函通知解除契約及沒入買賣價金之停止條件已成就。揆諸
    上開說明，系爭買賣契約既因原告違約逾期未繳納價款而解
    除，其訴請返還買賣價金云云，自無理由。
  (六)聲明：1.原告之訴及假執行之聲請均駁回。2.如受不利判決
    ，被告願供擔保，請准宣告免為假執行。
三、兩造不爭執之事項：
  (一)原告先於96年5 月12日向被告瓏山公司與林鴻聯購買坐落新
    北市○○區○○段第557 、558 、559 、560 、565 、56 6
    、567 地號等7 筆土地上「時尚女人香」建案編號A15 棟11
    樓房屋1 戶及其基地（下稱A15 棟11樓房地），並與被告瓏
    山林公司簽訂房屋預定買賣契約書及與被告林鴻聯簽訂土地
    預定買賣契約書。嗣於房屋建築完成後，因原告對於A15 棟
    11樓房屋之格局不滿意，乃與被告等協議更換買賣標的為同
    建案編號A10 棟9 樓系爭房地，並於97年3 月23日與被告瓏
    山林公司簽訂系爭房屋買賣契約，及與被告林鴻聯簽訂系爭
    土地買賣契約，約定系爭房地總價金為265 萬元（見本院卷
    第238 頁正反面證人葉惠雯之證詞、第240 頁反面證人王寶
    玉之證詞、第21至78頁系爭房屋及土地買賣契約影本各1 份
    ）。
  (二)原告已給付被告等自備款65萬元、代書費用36,700元及預繳
    費用26,769元，共計713,469 元（見本院卷第91至93頁統一
    發票影本2 紙、費用明細及代收款客戶簽認表暨收據影本各
    1紙 ）。
  (三)原告於97年8 月20日以龜山迴龍郵局第50號存證信函通知被
    告於文到3 日內依約提供足額房地貸款並為所有權移轉登記
    ，逾期原告即逕行解除本件買賣契約（見本院卷第97至100
    頁上開存證信函）。
  (四)被告於97年9 月16日以臺北興安郵局第2142號存證信函催告
    原告應於函達5 日內繳付已逾期限之核貸差額共計30萬元，
    否則沒入原告已繳之全部款項，同時解除買賣合約。原告至
    97年9 月23日止未繳納銀行核貸差額30萬元，被告復以臺北
    興安郵局第2166號存證信函通知原告解除契約及沒入買賣價
    金676, 769元（見本院卷第160 至162 頁上開存證信函及回
    執）。
四、兩造爭執事項：
  (一)原告主張被告未提供契約合理審閱期間，依消費者保護法第
    11條之1 規定，系爭土地買賣契約第5 條、第10條及系爭房
    屋買賣契約第18條及第23條之約定為定型化契約條款，不構
    成契約之一部，原告得依民法第179 條、第182 條規定請求
    被告返還沒收款項之不當得利及利息，有無理由？如有理由
    ，被告應返回之金額為若干？
  (二)原告主張以龜山迴籠郵局第50號存證信函解除系爭房屋及土
    地買賣契約，並依民法第179 條、第182 條規定請求被告返
    還不當得利，另依民法第259 條規定請求回復原狀，有無理
    由？如有理由，被告應返回之金額為若干？
  1.原告主張系爭房地抵押貸款金額因房地價值過低，致銀行僅
    願核貸170 萬元，與原先預定之貸款200 萬元有30萬元之差
    額，經原告寄發存證信函催告被告協助貸款後，被告未理會
    ，原告依「預售屋買賣定型化契約應記載及不得記載事項」
    第18點第2 項第2 款及民法第359 條之規定於97年8 月23日
    解除契約，有無理由？
  2.原告主張被告未依照契約義務協助貸得200 萬元貸款，為民
    法第227 條不完全給付，原告定相當期間命被告協助貸款，
    被告逾期仍不履行，原告得解除契約，有無理由？
  (三)原告主張系爭土地買賣契約第5 條及第10條、房屋買賣契約
    第18條及第23條，縱為契約之一部亦因對契約之他方顯失公
    平，違反消費者保護法第12條、民法247 條之1 、預售屋買
    賣定型化契約應記載事項及不得記載事項第24條第2 項而無
    效，並依民法第179 條、第182 條規定請求被告返還不當得
    利，有無理由？如有理由，被告應返回之金額為若干？
  (四)原告主張被告就系爭房地因價值過低導致核貸金額不足，及
    夾層屋之設計係屬不法等重要事項惡意隱瞞，違反誠實及信
    用方法，致原告受有損害，依民法第245 之1 條第1 項第1
    款、第3 款規定應負損害賠償責任，有無理由？如有理由，
    被告應賠償之金額為若干？
五、本院之判斷：
  (一)原告主張被告未提供契約合理審閱期間，依消費者保護法第
    11條之1 規定，系爭土地買賣契約第5 條、第10條及系爭房
    屋買賣契約第18條及第23條之約定為定型化契約條款，不構
    成契約之一部，原告得依民法第179 條、第182 條規定請求
    被告返還沒收款項之不當得利及利息，有無理由？如有理由
    ，被告應返回之金額為若干？
  1.按「企業經營者與消費者訂立定型化契約前，應有30日以內
    之合理期間，供消費者審閱全部條款內容。違反前規定者，
    該條款不構成契約之內容。但消費者得主張該條款仍構成契
    約之內容。」，消費者保護法施行細則第11條第1 項、第2
    項定有明文。該條之目的在給予消費者充分瞭解契約內容之
    機會，並規範企業經營者不得在未給予消費者審閱契約內容
    之機會前，限制消費者簽訂契約之時間，以避免消費者於匆
    忙間不及瞭解其依契約所得主張之權利及應負擔之義務，致
    訂立顯失公平之契約而受有損害，故只須消費者於簽約前已
    充分瞭解該契約之權利義務關係，或有可認其能認識契約權
    利義務關係之合理審閱期間，即不得引用上開規定而主張契
    約無效。是以企業經營者如未限制消費者必須於何時簽名，
    何時將契約書交回，應認企業經營者已留予消費者合理之契
    約審閱期間，即便消費者未看清該契約之內容，即於契約書
    上簽名並交回契約書，然消費者非不得於簽名前就契約書之
    內容，詳加閱讀。其不為此之圖，卻於完全瞭解契約內容前
    即於契約書上簽名，係對自身權利之拋棄，尚非法所不許，
    亦不影響其簽名之效力。
  2.原告主張簽訂系爭房地買賣契約時，被告未提供合理審閱期
    限，且簽約當日因被告之銷售員一再強力推銷並要求立刻簽
    訂契約，原告迫於無奈，僅得簽名蓋章。依消費者保護法第
    11條之1 規定，原告主張系爭土地買賣契約第5 條及第10條
    ，系爭房屋買賣契約第18條及第23條（即貸款及違約條款）
    ，對於原告規範之內容不公平，應不構成契約內容之一部。
    則被告依據上開約定沒收原告所繳款項676,769 元，即無法
    律上原因，原告得依民法第179 條及第182 條，請求被告等
    返還不當利益等語。被告則抗辯已充分給予原告機會詳細瞭
    解系爭契約內容及行使審閱契約之權益，原告係出於自由意
    志同意提早簽約，始在「審閱契約權利書」簽章於其上，自
    得視為原告自行放棄審閱契約之權利。本件「審閱契約權利
    書」之內容乃出於雙方合意之契約條款，應無對原告權利造
    成不利影響。且原告擔任公司法務經理一職，具備高於一般
    消費者之法律知識及能力，本件顯無前揭條文之適用，原告
    自不得事後反悔，再主張未享有合理審閱期間等語。
  2.查本件原告先於96年5 月12日向被告瓏山公司與林鴻聯購買
    A15 棟11樓房地，並與被告瓏山林公司簽訂房屋預定買賣契
    約書及與被告林鴻聯簽訂土地預定買賣契約書。嗣於房屋建
    築完成後，因原告對於A15 棟11樓房屋之格局不滿意，乃與
    被告等協議更換買賣標的為同建案編號A10 棟9 樓系爭房地
    ，並於97年3 月23日與被告瓏山林公司簽訂系爭房屋買賣契
    約，及與被告林鴻聯簽訂系爭土地買賣契約，約定系爭房地
    總價金為265 萬元之事實，為兩造所不爭執，復經證人葉惠
    雯、王寶玉證述在卷，並有系爭房屋及土地買賣契約影本各
    1 份在卷可稽（見本院卷第238 頁正反面、第240 頁反面、
    第21至78頁），堪以信實。又兩造間於96年5 月12日就A15
    棟11樓房地所簽訂之房屋預定買賣契約書，與兩造於97 年3
    月23日就A10 棟9 樓系爭房地所簽訂之系爭房屋及土地買賣
    契約之內容均相同，僅買賣標的不同，此為兩造所不爭執，
    是原告自96年5 月12日與被告簽訂A15 棟11樓房地契約後至
    97年3 月23日與被告簽訂A10 棟9 樓系爭房地契約時，原告
    已有10個月以上之期間足以充分審閱相同內容之系爭房地買
    賣契約，而此其間已超過消費者保護法第11條之1 所規定之
    30日審閱期間，是即便原告未看清該契約之內容，即於契約
    書上簽名並交回契約書，然原告非不得於系爭房地買賣契約
    簽名前就契約書之內容，詳加閱讀。其不為此之圖，卻於完
    全瞭解契約內容前即於契約書上簽名，係對自身權利之拋棄
    ，尚非法所不許，亦不影響其簽名之效力。再者，本件並無
    證據證明被告有限制原告必須於何時簽名，何時將契約書交
    回，應認被告已留予原告合理之契約審閱期間，是原告非不
    得於簽名前就契約書之內容，詳加閱讀。則原告既仍願與被
    告簽訂系爭買賣契約，自不能再以被告未提供合理審閱期間
    為由，主張系爭土地買賣契約第5 條及第10條與系爭房屋買
    賣契約第18條及第23條，不構成契約內容之一部。
  3.從而，原告主張被告未提供契約合理審閱期間，系爭土地買
    賣契約第5 條、第10條及系爭房屋買賣契約第18條、第23條
    之約定為定型化契約條款，不構成契約之一部，被告依該等
    約定沒收原告繳納之款項，即無法律上原因，原告得依民法
    第179 條、第182 條請求被告返還不當得利及利息云云，即
    屬無據，而不足採。
  (二)原告主張以龜山迴籠郵局第50號存證信函解除系爭房屋及土
    地買賣契約，並依民法第179 條、第182 條規定請求被告返
    還不當得利，有無理由？如有理由，被告應返回之金額為若
    干？
  1.原告主張系爭房地抵押貸款金額因房地價值過低，致銀行僅
    願核貸170 萬元，與原先預定之貸款200 萬元有30萬元之差
    額，經原告寄發存證信函催告被告協助貸款後，被告未理會
    ，原告依「預售屋買賣定型化契約應記載及不得記載事項」
    第18點第2 項第2 款及民法第359 條之規定於97年8 月23
    日解除契約等語，為被告所否認。經查：
  (1)按「預售屋買賣定型化契約應記載及不得記載事項」第18點
    第2 款第2 目規定：前款由賣方洽定辦理之貸款金額少於預
    定貸款金額，其差額於可歸責於賣方時，差額部分，賣方應
    依原承諾貸款相同年限及條件由買方分期清償。如賣方不能
    補足不足額部分，買方有權解除契約。又按買賣因物有瑕疵
    ，而出賣人依前五條之規定，應負擔保之責者，買受人得解
    除其契約或請求減少其價金。但依情形，解除契約顯失公平
    者，買受人僅得請求減少價金，民法第359 條亦有明文。
  (2)查為導正預售屋買賣契約書之內容，使其符合誠實信用及平
    等互惠原則，促進公平交易，確保消費者權益，內政部依消
    費者保護法第17條第1 項規定，於90年9 月3 日公布「預售
    屋買賣定型化契約應記載及不得記載事項」，其後曾於98年
    8 月10日、98年10月30日、99年8 月16日及100 年3 月24日
    作微幅修正。而本件系爭房地買賣，係於房屋建築完成後，
    原告至現場看屋，因對原本購買之A15 棟11樓預售房屋結構
    不滿意，而與被告協議換屋，故兩造再於97年3 月23日就A1
    0 棟9 樓系爭房地簽定系爭買賣契約，則系爭房地買賣契約
    雖名為房屋、土地「預定買賣契約書」，惟係於系爭房屋建
    築完成後，經兩造確認買賣之標的為A10 棟9 樓房地所締結
    之契約，斯時買賣標的A10 棟9 樓房屋已經存在，與預售屋
    買賣契約訂立時買賣標的尚未存在之性質不同，是系爭房地
    買賣契約其性質應非屬預售屋買賣，而應屬一般之成屋買賣
    ，是兩造間系爭房地買賣契約關係，應無「預售屋買賣定型
    化契約應記載事項及不得記載事項」之適用。是原告主張依
    「預售屋買賣定型化契約應記載及不得記載事項」第18點第
    2 款第2 目規定，其有權解除契約云云，尚無足採。
  (3)次查，經本院依職權函詢渣打銀行關於原告以系爭房地申辦
    貸款之情形，該銀行以100 年2 月25日渣打商銀SCBCL 字第
    1001002655號函回覆表示：原告於97年3 月間購買系爭房地
    後，自行向該銀行申辦貸款，當時核定原告得貸款之金額為
    170 萬元，但因批示決核後逾3 個月原告未申請撥款，故該
    行予以駁回等語，有上開函文暨貸款資料1 份附卷可稽（見
    本院卷第308 至316 頁）。又參以訴外人即渣打銀行貸款承
    辦人李汪恩於臺灣臺北地方法院檢察署98年度他字第589 號
    詐欺案98年7 月3 日下午2 時13分詢問筆錄證稱：「（問：
    高總共跟你們貸款幾次？所貸金額多少？核准金額多少？）
    第一次是97年3 月28日來申辦信用貸款30萬，皆如數核准貸
    款。第二次是97年5 月9 日申請房貸170 萬，於5 月13日核
    准，但至8 月21日因告訴人（即本件原告，下同）未對保，
    公司規定超過3 個月未對保所以取消該筆房貸。後來告訴人
    在同一天97年8 月21日又以相同抵押物（時尚女人香的房屋
    ）再次申請170 萬元貸款，核准日期是97年8 月27日，但這
    次一樣是超過三個月沒對保以致其貸款被取消。在97年7 月
    14日還有一次是以高自己的房屋（桃園縣龜山鄉○○路○段
    122 號之5 號7 樓）來申請貸款380 萬元並如數核准撥款。
    」等語（見本院卷第338 頁）；及訴外人即渣打銀行貸款部
    主管李思賓於同次筆錄證稱：「依文件來看是告訴人2 次均
    親自遞件以時尚女人香來申請貸款170 萬，我們綜合申請人
    的收入、抵押品及信用狀況來評估准許貸款之金額，告訴人
    2 次所貸的170 萬元都如數核准，只是因為超過3 個月未對
    保故予取消。... （是否該約300 戶的貸款是由你們承辦？
    ）是。一般來說確實可以貸到房價的7 到85成。... （告訴
    人剛才有說他97年3 月2 日有一筆信貸30萬元，是否影響到
    他後來申請200 萬卻貸得170 萬的房貸？）是。」等語（見
    本院卷第339 至342 頁）；另原告於同次筆錄陳稱：「（問
    告訴人：該文件上為何會有你的簽名，你當初申請貸款是否
    為170 萬元？）因為我已繳了一些款項在被告那邊，雖然我
    貸的款項是200 萬，但我怕錢被被告他們沒收，所以只核准
    170 萬元我只好同意」等語（見本院卷第341 頁）。由上足
    徵，原告係自行遞件以系爭房地向渣打銀行申請貸款170 萬
    元，並非由被告洽定辦理貸款，且因原告於97年3 月2 日已
    有申請一筆信用貸款30萬元，致影響到渣打銀行評估本件核
    貸之金額為170 萬，況且依李思賓之上開證詞，本件時尚女
    人香建案約300 戶的貸款均由渣打銀行承辦，一般來說確實
    可以貸到房地價格的7 到85成之金額，並無因房地價格過低
    ，而無法貸足房地價格7 到85成金額之情形。從而，原告主
    張系爭房地抵押貸款金額因房地價值過低，致銀行僅願核貸
    170 萬元，與原先預定之貸款200 萬元有30萬元之差額云云
    ，即屬無據，不足採信。另原告主張依民法第359 條之規定
    解除系爭房地買賣契約，惟始終未舉證證明系爭房地有何瑕
    疵存在，則其此部分主張，亦乏依據，而無足取。
  2.原告主張被告未依照契約義務協助貸得200 萬元貸款，為民
    法第227 條不完全給付，原告定相當期間命被告協助貸款，
    被告逾期仍不履行，原告得解除契約，有無理由？
    查本件係原告自行遞件以系爭房地向渣打銀行申請貸款170
    萬元，並非由被告洽定辦理貸款，且因原告於97年3 月2 日
    已有申請一筆信用貸款30萬元，致影響到渣打銀行評估本件
    核貸之金額為170 萬，又依李思賓之上開證詞，本件時尚女
    人香建案約300 戶的貸款均由渣打銀行承辦，一般來說確實
    可以貸到房價的7 到85成之金額等情，俱如前述，是原告就
    系爭房地未能貸得其預期之貸款200 萬元，顯係可歸責於其
    自身之事由所致，則原告主張被告未依照契約義務協助貸得
    200 萬元貸款，有民法第227 條不完全給付情形，原告得定
    相當期間命被告協助貸款，被告逾期仍不履行，原告得解除
    契約云云，即屬無據。
  3.從而，原告主張以龜山迴籠郵局第50號存證信函解除系爭房
    屋及土地買賣契約，並依民法第179 條、第182 條規定請求
    被告返還不當得利，即無理由，不應准許。
  (三)原告主張系爭土地買賣契約第5 條及第10條、房屋買賣契約
    第18條及第23條，縱為契約之一部亦因對契約之他方顯失公
    平，違反消費者保護法第12條、民法247 條之1 、預售屋買
    賣定型化契約應記載事項及不得記載事項第24條第4 項而無
    效，並依民法第179 條、第182 條規定請求被告返還不當得
    利，有無理由？如有理由，被告應返回之金額為若干？
  1.按消費者保護法第12條規定：定型化契約中之條款違反誠信
    原則，對消費者顯失公平者，無效。定型化契約中之條款有
    下列情形之一者，推定其顯失公平：一、違反平等互惠原則
    者。二、條款與其所排除不予適用之任意規定之立法意旨顯
    相矛盾者。三、契約之主要權利或義務，因受條款之限制，
    致契約之目的難以達成者。又消費者保護法施行細則第14條
    規定：定型化契約條款，有下列情事之一者，為違反平等互
    惠原則：一、當事人間之給付與對待給付顯不相當者。二、
    消費者應負擔非其所能控制之危險者。三、消費者違約時，
    應負擔顯不相當之賠償責任者。四、其他顯有不利於消費者
    之情形者。再民法第247 條之1 規定：依照當事人一方預定
    用於同類契約之條款而訂定之契約，為左列各款之約定，按
    其情形顯失公平者，該部分約定無效：一、免除或減輕預定
    契約條款之當事人之責任者。二、加重他方當事人之責任者
    。三、使他方當事人拋棄權利或限制其行使權利者。四、其
    他於他方當事人有重大不利益者。又預售屋買賣定型化契約
    應記載事項及不得記載事項第24條第4 項規定：買方違反有
    關「付款條件及方式」之規定者，賣方得沒收依房地總價款
    百分之＿（最高不得超過百分之十五）計算之金額。但該沒
    收之金額超過已繳價款者，則以已繳價款為限，買賣雙方並
    得解除本契約。
  2.原告主張系爭房屋買賣契約第18條、第23條、土地買賣契約
    第5 條及第10條之規定與綜合契約內其他條款約定，若因買
    方貸款條件不符合，需沒收高達房屋總價百分之20之違約金
    ，相較之下，被告雖負有義務協助辦理抵押貸款，但若因被
    告之原因致貸款不足額時，卻未有罰則或任何處理方法，買
    賣雙方所負之義務顯不相當，明顯使原告負有不相當之義務
    ，故系爭房地契約定型化契約之貸款及違約條款與平等互惠
    原則即有不合，依消費者保護法第12條、消費者保護法施行
    細則第14條規定，契約條款違反誠信原則，對消費者顯失公
    平者，無效；且按「預售屋買賣定型化契約應記載事項及不
    得記載事項」第24條第2 款是以消費者違約時，企業經營者
    固得沒收一定比例之買賣價金，然其比例上限不得超過房地
    價值百分之15。被告於契約內約定違約時沒收總價金百分20
    ，核與內政部公告之定型化契約範本上限為百分之15不符，
    超出部份應屬無效；況被告實際沒收金額為原告全額已繳價
    金及非屬買賣價金之預繳款項共676,769 元，比例已高達總
    價金百分之25，明顯違反「預售屋買賣定型化契約應記載事
    項及不得記載事項」第24條第2 款之規定，係屬違法等語，
    為被告所否認。
  3.查系爭房屋買賣契約第18條第1 項及土地買賣契約第5 條第
    1 項均約定：倘因買方貸款條件不符合致不能核貸或無法如
    數貸足，則其原欲貸款部份之價款應於賣方通知後七日內以
    現金一次補足，否則即係違約（見本院卷第27頁、第74 頁
    反面）。觀此內容，乃係因可歸責於買方之事由致不能核貸
    或無法如數貸足，而約定買方應補足貸款差額之約定，並無
    消費者保護法第12條及民法第247 條之1 所規定違反誠信原
    則、顯失公平等情形，自非無效之約定。又系爭房屋買賣契
    約第23條第2 項及土地買賣契約第10條第2 項約定：買方違
    反房屋買賣契約第7 條、第15條第3 項及第18條約定，或違
    反土地買賣契約第4 條之約定，買方得沒收依房地總價款百
    分之20計算之金額；而系爭房屋買賣契約於第23條第1 項及
    土地買賣契約第10條第1 項亦約定：賣方違反房屋買賣契約
    第11條、第12條第2 項及第21條之約定者，或賣方違反土地
    賣賣契約第8 條之約定者，買方均得解除契約，賣方除應將
    買方已繳之房地價款及遲延利息全部退還賣方外，並應同時
    賠償房地總價款百分之20之違約金（見本院卷第28、76 頁
    ）。足徵系爭房屋買賣契約第23條及土地買賣契約第10 條
    有關違約處罰之約定，對於可歸責於買賣雙方之違約罰則均
    有約定，且賠償之比例均以房地總價款百分之20計算，是該
    等約定即無原告所主張買賣雙方所負之義務顯不相當，明顯
    使原告負有不相當之義務之情形，應無消費者保護法第12條
    及民法第247 條之1 所規定違反誠信原則、顯失公平等情形
    ，自非無效之約定。再者，「預售屋買賣定型化契約應記載
    事項及不得記載事項」第24條第2 款所定賣方得沒收依房地
    總價款最高不得超過百分之15計算之金額之規定，乃係針對
    預售屋買賣而為之規定。而系爭房地買賣契約其性質非屬預
    售屋買賣，而應屬一般之成屋買賣，兩造間系爭房地買賣契
    約關係，並無「預售屋買賣定型化契約應記載事項及不得記
    載事項」之適用，有如前述，則原告主張被告沒收金額為原
    告全額已繳價金及非屬買賣價金之預繳款項共676,769 元，
    比例已高達總價金百分之25，明顯違反「預售屋買賣定型化
    契約應記載事項及不得記載事項」第24條第2 款之規定云云
    ，即屬無據。又系爭房屋買賣契約第23條第2 項及土地買賣
    契約第10條第2 項約定沒收買方房地總價百分之20之比例，
    並非顯然過高，故無消費者保護法第12條及民法第247 條之
    1 所規定違反誠信原則、顯失公平等情形，自非無效之約定
    。是被告依據系爭契約上開約定解除契約，沒收原告已繳之
    價金，即非無法律上之原因，並無不當得利之情形。
  4.從而，原告主張系爭土地買賣契約第5 條及第10條、房屋買
    賣契約第18條及第23條，縱為契約之一部亦因對契約之他方
    顯失公平，違反消費者保護法第12條、民法247 條之1 、預
    售屋買賣定型化契約應記載事項及不得記載事項第24條第4
    項而無效，並依民法第179 條、第182 條規定請求被告返還
    不當得利，為無理由，不應准許。
  (四)原告主張被告就系爭房地因價值過低導致核貸金額不足，及
    夾層屋之設計係屬不法等重要事項惡意隱瞞，違反誠實及信
    用方法，致原告受有損害，依民法第245 之1 條第1 項第1
    款、第3 款規定應負損害賠償責任，有無理由？如有理由，
    被告應賠償之金額為若干？
  1.按民法第245條之1第1項第1 款、第3 款規定：契約未成立
    時，當事人為準備或商議訂立契約而有左列情形之一者，對
    於非因過失而信契約能成立致受損害之他方當事人，負賠償
    責任：一、就訂約有重要關係之事項，對他方之詢問，惡意
    隱匿或為不實之說明者。... 三、其他顯然違反誠實及信用
    方法者。
  2.原告主張於訂立系爭契約時，被告之銷售人員表示一定可以
    貸至200 萬元，對於貸款額度可能會因系爭房地價值過低，
    導致核貸金額不足之事，完全未曾提及，是故就此重要事項
    為惡意隱瞞，已該當民法第245 之1 條第1 項第1 款之事由
    ，被告等惡意隱瞞，亦違反誠實及信用方法，致原告受有損
    害；又被告之銷售人員於看屋一再表示該樣品屋內可做夾層
    之設計，並提供夾層之樣品屋，使原告誤信購買系爭房屋後
    ，可為夾層屋之設計而為之購買，詎購買後查閱相關資料始
    知悉夾層屋之設計係屬不法，此乃就交易上重要事項惡意隱
    匿、不實說明，已該當民法第245 條之1 第1 項第1 款及第
    3 款事由，應對原告負賠償之責等語，並聲請傳喚證人楊鴻
    彬及提出廣告單影本4 紙為證（見本院卷第79至82頁），惟
    此為被告所否認。
  3.查本件因原告於97年3 月2 日已有申請一筆信用貸款30萬元
    ，致影響到渣打銀行評估本件核貸之金額為170 萬，又依李
    思賓之上開證詞，本件時尚女人香建案約300 戶的貸款均由
    渣打銀行承辦，一般來說確實可以貸到房價的7 到85成之金
    額等情，有如前述，是本件貸款金額未達原告預期之200 萬
    元即房地總價款之75成，乃歸因於原告本身之因素所致。則
    原告主張訂立系爭契約時，被告之銷售人員表示一定可以貸
    至200 萬元，惡意隱瞞貸款額度可能會因系爭房地價值過低
    ，導致核貸金額不足之事，亦違反誠實及信用方法，該當民
    法第245 之1 條第1 項第1 款及第3 款之事由，應負賠償責
    任云云，並無足採。
  4.次查，證人楊鴻彬於本院言詞辯論時證稱：伊與原告去看建
    案時尚女人香樣品屋，挑高大概7 米多，有點像樓中樓形式
    的套房，直走有個小樓梯可以上去，樓梯的旁邊有餐廳及客
    廳，樓上是個小房間，可以在上面睡覺，小房間下面是客廳
    及餐廳。... 業務員說可以做兩個樣子，一個是像樣品屋這
    樣挑高的，一個是一般沒有挑高的，建商會幫我們做好，但
    是房屋的總價是一樣的等語（見本院卷第239 頁反面），固
    足認定被告展示之樣品屋係作夾層之裝潢設計。惟觀諸原告
    所提出之廣告單，並無隻字片語提及「夾層屋」係屬合法建
    物之內容，原告復未提出證據證明被告之銷售人員曾表示夾
    層屋係合法，而原告及證人所參觀之樣品屋以夾層之裝潢予
    以展現，屬空間利用方法之參考展示，僅供購買者作其房屋
    裝潢設計之參考，尚難認樣品屋以夾層之裝潢展示，即遽認
    被告有將夾層屋之設計係屬不法等重要事項惡意隱瞞，違反
    誠實及信用方法之情形。則原告主張被告惡意隱瞞夾層屋之
    設計係屬不法等重要事項，違反誠實及信用方法，致原告受
    有損害，依民法第245 之1 條第1 項第1 款、第3 款規定應
    負損害賠償責任云云，並無可採。
六、綜上所述，原告主張依民法第179 條、第182 條、第245 之
    1 條第1 項第1 款、第3 款之規定，請求：(一)被告應給付原
    告276,796元，及自97年8 月24日起至清償日止，按週年利
    率百分之5 計算之利息。(二)被告林鴻聯應給付原告40萬元，
    及自97年8 月24日起至清償日止，按週年利率百分之5 計算
    之利息，均無理由，應予駁回。又原告之訴既經駁回，其假
    行之聲請亦失所附麗，併予駁回。
七、本件事證已臻明確，兩造其餘攻擊防禦方法及未經援用之證
    據，經審酌後，核與判決結果不生影響，爰不一一論述。
八、據上論結，本件原告之訴為無理由，依民事訴訟法第79條，
    判決如主文。
中    華    民    國   100    年    5     月    20    日
                  民事第二庭    法  官  張筱琪
以上正本係照原本作成
如對本判決上訴，須於判決送達後20日內向本院提出上訴狀
中    華    民    國   100    年    5     月    20    日
                                書記官  連思斐